【裁判字號】    95,上重訴,83
【裁判日期】    951221
【裁判案由】    違反商業會計法等
【裁判全文】
臺灣高等法院刑事判決                95年度上重訴字第83號
上  訴  人
即  被  告  甲○○
上列上訴人因違反商業會計法等案件，不服臺灣板橋地方法院95
年重訴字第42號，中華民國 95年9月29日第一審判決（起訴案號
：臺灣板橋地方法院檢察署95年度偵緝字第1410號），提起上訴
，本院判決如下：
    主  文
原判決撤銷。
甲○○共同連續商業負責人，以明知為不實之事項，而填製會計
憑證，處有期徒刑陸月，如易科罰金以銀元佰元即新臺幣玖佰
元折算壹日。
    事  實
一、甲○○夥同其年籍不詳已成年陳姓男子，共同基於幫助他人
    逃漏稅捐之概括犯意聯絡，明知並無實際營業能力，仍向臺
    灣省建設廳聲請登記、成立「建奇有限公司」（以下簡稱建
    奇公司、址設臺北縣土城市○○路○段167巷7號2樓），由甲
    ○○擔任該公司之董事，為商業會計法所規定之商業負責人
    ，其向臺北縣政府聲請准予設立登記並核發營利事業登記證
    後，即向臺北縣稅捐稽徵處申請使用統一發票，即以「虛進
    虛出」（即並無實際進貨事實，卻取得其他公司、行號所開
    立之統一發票《此類統一發票以下簡稱甲種發票，該等發票
    所含之營業稅額，就建奇公司而言，即所謂之進項稅額》，
    供作建奇公司之進項憑證，據以扣抵建奇公司應納之營業稅
    額【即銷項稅額減進項稅額後之餘額】，虛增成本、降低營
    利事業所得額、藉此短漏建奇公司該年度應納營利事業所得
    稅額；亦無銷貨事實，卻開立統一發票《此類統一發票以下
    簡稱乙種發票，該等發票所含之營業稅額，就建奇公司而言
    ，即所謂之銷項稅額》與其他公司、行號，供作其他公司、
    行號之進項憑證，俾幫助其他公司、行號，扣抵彼等應納之
    營業稅額，虛增成本、降低營利事業所得額、藉此短漏彼等
    公司行號該年度應納營利事業所得稅額）之不正當方法，自
    民國86年5月起至87年6月止，明知並無銷售事實，仍連續虛
    偽開立其業務上所掌之統一發票共達74張（即屬乙種發票、
    銷售額計達新臺幣（下同）00000000元，營業稅額合計0000
    000 元），分別交與翊興開發股份有限公司（以下簡稱翊興
    公司、統一編號00000000、址設臺北市○○○路○段138 之1
    號7樓之2）、踰清企業有限公司（以下簡稱踰清公司、統一
    編號00000000、址設臺北市○○○路○段119巷36號1 樓）、
    龍堡皮革股份有限公司（以下簡稱龍堡公司、統一編號0000
    0000、址設臺中縣大肚鄉○○村○○路36號）等三家公司，
    俾翊興公司、踰清公司、龍堡公司充作各該期營業稅進項憑
    證，幫助翊興公司等三家公司，得以短漏各該期應納營業稅
    額，共計達0000000 元（詳如臺北縣稅捐稽徵處所提供「專
    案申請調檔統一發票查核名冊」第000486頁及「專案申請調
    檔統一發票查核清單」第002179頁至第002182頁所載），並
    藉此幫助翊興公司等三家公司，得以虛增成本、降低營利事
    業所得額，藉此短漏各該年度應納營利事業所得稅額約0000
    0000元（按速算公式換算：00000000×25%－10000＝000000
    00）。復為避免建奇公司本身稅賦，明知並無進貨事實，竟
    仍向平衡工程有限公司（以下簡稱平衡公司、統一編號0000
    0000、址設臺北市○○○路○段65巷4弄11號1 樓）、鋁台企
    業有限公司（以下簡稱鋁台公司、統一編號00000000、址設
    臺北市○○○路6之7號2樓）等二家公司共取得76 張統一發
    票（即屬甲種發票、銷售額計達00000000元，營業稅額合計
    0000000 元），供作不實之進項憑證（詳如臺北縣稅捐稽徵
    處所提供「專案申請調檔統一發票查核名冊」第000184頁及
    「專案申請調檔統一發票查核清單」第000852頁至第000855
    頁所載），此足生損害於稅捐稽徵機關對於營業稅課徵之正
    確性及公平性。
二、案經臺北縣稅捐稽徵處移送臺灣板橋地方法院檢察署檢察官
    偵查起訴。
    理  由
壹、認定被告犯罪所憑之證據及理由：
一、訊據被告甲○○對於上揭犯罪事實矢口否認，辯稱：係因為
    失業很久，伊沒有做這些事情，整件事情伊完全不知道，沒
    有他人共謀，伊是被騙的等語。惟查：被告於偵查時即坦承
    建奇公司設立登記申請書上簽名為其所為，當時因為伊失業
    ，經朋友介紹同意開公司，收過車馬費一萬元及五千元，伊
    也收過建奇公司之稅單等語（見九十五年度偵緝字第一四一
    ０號偵查卷第三十一頁）。於原審審理時對於上揭犯罪事實
    亦坦承不諱。
二、被告於本院審理時請求傳喚證人洪清河作證，以證實係洪清
    河帶伊去找陳姓男子等語。惟經本院傳喚證人乙○○到庭證
    稱伊介紹被告給陳姓男子，陳先生說要給被告工作，並說要
    報稅而向被告拿身分證，被告有無上班伊不清楚，後來被告
    有來找伊說他找不到陳先生，伊有找陳先生亦找不到，伊並
    未跟被告去領發票，亦未共同欺騙被告等語（見本院95年12
    月7 日審判筆錄）。顯然證人僅係介紹被告給陳姓男子認識
    ，至於其後夥同被告申請虛設公司申領及虛開發票幫助逃稅
    等事，依被告所供係陳先生所為與證人乙○○無關，故證人
    洪清河上開證言並不足為有利於被告之認定。再參以被告於
    偵查時即自承建奇公司設立登記申請書上簽名為其所為，當
    時因為伊失業，經朋友介紹同意開公司，收過車馬費一萬元
    及五千元，也收過建奇公司之稅單等情，於原審亦坦承犯行
    以觀，足見被告係貪圖錢財而與陳姓男子夥同，由被告擔任
    虛設之建奇公司董事，並向臺北縣稅捐稽徵處申請使用統一
    發票且親自領取發票，而有上揭使建奇公司及其他公司短漏
    各該年度應納營利事業所得稅額之犯行。
三、上開事實，並有建奇公司設立登記事項卡、建奇公司章程、
    建奇公司股東名簿、經濟部公司執照、被告身分證影本及印
    文、營業商號使用統一發票申請書與財政部財稅資料中心專
    案申請調檔統一發票查核名冊與清單等文件附卷可稽。上開
    踰清、鋁台等公司因與建奇公司均係虛設行號，彼此共用「
    虛進虛出」之不正當方法，幫助他人逃漏稅捐，且上開虛設
    行號集團之各該公司所取得之進項憑證即所謂「虛進」部分
    ，大部分係彼等虛設行號集團中之各該公司相互對開充數（
    詳參臺北縣稅捐稽徵處所提供「專案申請調檔統一發票查核
    名冊」第000486頁及「專案申請調檔統一發票查核清單」第
    002179頁至第002182頁；「專案申請調檔統一發票查核名冊
    」第000184頁及「專案申請調檔統一發票查核清單」第0008
    52頁至第000855頁），俾抵扣彼等虛設公司所「虛出」部分
    之銷項營業稅額等等。又被告以上開方式，致使上開翊興公
    司、踰清公司、龍堡公司三家公司，得以短漏各該期應納營
    業稅額，共計達0000000 元，且短漏各該年度應納營利事業
    所得稅額約00000000元等情，亦經臺北縣稅捐稽徵處函敘稽
    詳。
四、綜上所述，本件事證明確，被告事後翻異前詞，所辯無非卸
    責之詞，不足採信，其犯行業堪認定，應依法論科。
貳、論罪部分：
一、被告甲○○為建奇公司之董事，為公司法第8條第1項之公司
    負責人，亦為商業會計法第4 條之商業負責人。按營利事業
    銷貨或進貨統一發票，應認屬於商業會計法第15條所指商業
    會計憑證之一種，商業負責人以明知不實之事項而填製會計
    憑證，即應認構成商業會計法第71條第1 款之罪，該罪與刑
    法第215 條之業務文書登載不實罪屬法規競合關係，依特別
    法優於普通法之原則，應優先適用前者之罰則規定（最高法
    院92年度臺上字第6792號判決參照）。
二、查被告行為後，商業會計法業於九十五年五月二十四日修正
    公布，其中第七十一條第一款關於商業負責人填製不實會計
    憑證之處罰規定，法定刑由「五年以下有期徒刑、拘役或科
    或併科新臺幣十五萬元以下罰金」，修正為「五年以下有期
    徒刑、拘役或科或併科新臺幣六十萬元以下罰金」，比較修
    正後商業會計法第七十一條第一款及修正前同款之規定，適
    用行為時即修正前舊法之規定，對被告較為有利，依修正後
    刑法第二條第一項之規定，自應適用修正前商業會計法第七
    十一條第一款論處。
三、核被告所為，係犯稅捐稽徵法第43條第1 項幫助逃漏稅捐罪
    及九十五年五月二十四日修正公佈前商業會計法第七十一條
    第一款之填製不實會計憑證罪。
四、修正後刑法第二條第一項明文：「行為後法律有變更者，適
    用行為時之法律。但行為後之法律有利於行為人者，適用最
    有利於行為人之法律。」改採「從舊從輕」主義，係規範行
    為後法律變更所衍生新舊法律比較適用之準據法，以適用最
    有利於行為人之法律為原則。據此，法院裁判時已在新法施
    行之後，雖新舊法之內容有所修正，但對行為人倘無有利或
    不利之情形者（例如僅修正法律用語，新舊法法定仍屬相同
    ），即無適用上開規定為新舊法比較之問題。查，刑法第二
    十八條原規定：「二人以上共同『實施』犯罪之行為者，皆
    為共同正犯。」亦於上述時間同時修正為：「二人以上共同
    『實行』犯罪之行為者，皆為共同正犯。」將舊法之「實施
    」修正為「實行」。原「實施」之概念，包含陰謀、預備、
    著手及實行等階段之行為，修僅共同實行犯罪行為始成立共
    同正犯。是新法共同正犯之範圍縮小，排除陰謀犯、預備犯
    之共同正犯。新舊法共同正犯之規定固有修正。但對本件被
    告係基於犯意聯絡，共同實行犯罪而言，不論新法、舊法，
    均構成共同正犯，上述刑法第二十八條之修正內容，對於被
    告並無「有利或不利」之影響，依前述說明，自無適用修正
    後刑法第二條第一項之規定為比較新舊法適用之必要。本件
    被告與年籍不詳已成年陳姓男子間有犯意之聯絡及行為分擔
    ，均為共同正犯。
五、被告行為後，刑法第56條連續犯之規定，業於94年1月7日修
    正公布刪除，並於95年7月1日施行，則被告多次幫助逃漏稅
    捐與明知為不實之事項，而填製會計憑證二罪，因行為後新
    法業已刪除連續犯之規定，此刪除雖非犯罪構成要件之變更
    ，但顯已影響行為人刑罰之法律效果，自屬法律有變更，依
    新法第2條第1項規定，比較新、舊法結果，仍應適用較有利
    於被告之行為時法律即舊法論以連續犯（最高法院 95年第8
    次刑事庭會議決議參照）。被告前揭先後多次幫助逃漏稅捐
    與明知為不實之事項，而填製會計憑證二犯行，各時間緊接
    ，犯罪構成要件皆相同，均為連續犯，應分別依刑法第56條
    連續犯之規定，以一罪論，並皆加重其刑。
六、刑法第55條後段有關「犯一罪而其方法或結果之行為犯他罪
    名」之牽連犯規定，亦經修正刪除，即修正後之刑法，已無
    牽連犯得論以裁判上一罪之情形，所犯之數罪，應按其具體
    情形論罪，查被告以連續填製不實會計憑證之方法，來達成
    幫助逃漏稅捐之目的，前開二種行為、時間均屬各別獨立，
    但有方法目的、原因結果之牽連關係，亦以適用修正前刑法
    第55條之規定論以裁判上一罪，較有利於被告。故被告連續
    幫助逃漏稅捐罪及連續填製不實會計憑證二罪間，有方法目
    的、原因結果之牽連關係，應依修正前刑法第55條後段牽連
    犯之規定，從一重論以商業會計法第71條第1 款明知為不實
    之事項，而填製會計憑證罪。
七、又按「行為後法律有變更者，適用行為時之法律；但行為後
    之法律有利於行為人者，適用最有利於行為人之法律」，刑
    法第2條第1項定有明文。本件被告於犯上開幫助逃漏稅捐罪
    與明知為不實之事項，而填製會計憑證罪時之刑法第41條業
    已修正，並於90年1月10日經總統公布，於90年1月12日生效
    ，茲比較新舊法文修正之結果，其中原舊法第41條「犯最重
    本刑為三年以下有期徒刑以下刑之罪，而受六月以下有期徒
    刑或拘役之宣告，因身體、教育、職業或家庭之關係，執行
    顯有困難，得以一元以上三元以下折算一日，易科罰金」之
    規定，已經修正擴大得易科罰金之範圍，凡「所犯最重本刑
    為五年以下有期徒刑之罪」，符合前開與舊法相同之其他要
    件下，即得易科罰金，即 90年1月12日修正生效後之刑法第
    41條第1 項前段規定：「犯最重本刑為五年以下有期徒刑以
    下之刑之罪，而受六個月以下有期徒刑或拘役之宣告，因身
    體、教育、職業、家庭之關係或其他正當事由，執行顯有困
    難者，得以一元以上三元以下折算一日，易科罰金。」又被
    告行為時之易科罰金折算標準，修正前罰金罰鍰提高標準條
    例第2條前段（現已刪除）規定，就其原定數額提高為100倍
    折算一日，則本件被告行為時之易科罰金折算標準，應以銀
    元三百元折算一日，經折算為新臺幣後，應以新臺幣九百元
    折算為一日。惟95年7月1日再修正公布施行之刑法第41條第
    1 項前段則規定：「犯最重本刑為五年以下有期徒刑以下之
    刑之罪，而受六個月以下有期徒刑或拘役之宣告者，得以新
    臺幣一千元、二千元或三千元折算一日，易科罰金。」比較
    修正前後之易科罰金折算標準，以95年7月1日修正公布施行
    前、90年1月12 日修正公布施行後之規定，較有利於被告，
    則應依刑法第2條第1項前段，適用95年7月1日修正公布施行
    前、90年1月12日修正公布施行後之刑法第41條第1項前段規
    定，諭知如易科罰金之折算標準。
參、原判決應撤銷改判之理由及科刑：
    原審認被告罪證明確，予以論罪科刑，固非無見。惟查被告
    行為後，商業會計法業於九十五年五月二十四日修正公布，
    其中第七十一條第一款關於商業負責人填製不實會計憑證之
    處罰規定，法定刑由「五年以下有期徒刑、拘役或科或併科
    新臺幣十五萬元以下罰金」，修正為「五年以下有期徒刑、
    拘役或科或併科新臺幣六十萬元以下罰金」，比較修正後商
    業會計法第七十一條第一款及修正前同款之規定，適用行為
    時即修正前舊法之規定，對被告較為有利，依修正後刑法第
    二條第一項之規定，自應適用修正前商業會計法第七十一條
    第一款論處，原審未及比較適用，自有未當。被告提起上訴
    ，其猶執陳詞否認犯罪，上訴固無理由，惟因原判決既有可
    議，應由本院撤銷改判，並審酌被告犯罪之動機、目的、手
    段、被告以事實欄所載之方式幫助其他公司逃漏稅捐，逃漏
    稅捐金額不少，被告惡性非輕，被告於原審雖坦承犯行，惟
    於本院審理時復飾詞狡辯等犯後態度一切情狀，判處被告有
    期徒刑六月，如易科罰金以銀元三百元即新臺幣九百元折算
    一日，以資懲儆。
肆、據上論斷，應依刑事訴訟法第369條第1項前段、第364 條、
    第299條第1項前段，稅捐稽徵法第43條第1 項、商業會計法
    第71條第1款（95年5月24日修正前），刑法第2條第1項、第
    11條前段、第28條、第56條（修正前）、第55條（修正前）
    、第41條第1項前段（修正前），罰金罰鍰提高標準條例第1
    條前段、第2 條（修正前），現行法規所定貨幣單位折算新
    臺幣條例第2條，判決如主文。
本案經檢察官洪泰文到庭執行職務。
中    華    民    國    95    年    12    月    21    日
                  刑事第七庭    審判長法  官  陳正雄
                                      法  官  許宗和
                                      法  官  許錦印
以上正本證明與原本無異。
如不服本判決，應於收受送達後十日內向本院提出上訴書狀，其
未敘述上訴之理由者並得於提起上訴後十日內向本院補提理由書
（均須按他造當事人之人數附繕本）。
                                      書記官  楊妙恩
中    華    民    國    95    年    12    月    28    日
附錄本案論罪科刑法條全文：
九十五年五月二十四日修正前商業會計法第71條：
商業負責人、主辦及經辦會計人員或依法受託代他人處理會計事
務之人員有下列情事之一者，處5 年以下有期徒刑、拘役或科或
併科新臺幣15萬元以下罰金：
一、以明知為不實之事項，而填製會計憑證或記入帳冊。
二、故意使應保存之會計憑證、會計帳簿報表滅失毀損。
三、偽造或變造會計憑證、會計帳簿報表內容或毀損其頁數。
四、故意遺漏會計事項不為記錄，致使財務報表發生不實之結果
    。
五、其他利用不正當方法，致使會計事項或財務報表發生不實之
    結果。
稅捐稽徵法第43條：
教唆或幫助犯第41條或第42條之罪者，處3 年以下有期徒刑、拘
役或科新台幣6萬元以下罰金。
稅務人員、執行業務之律師、會計師或其他合法代理人犯前項之
罪者，加重其刑至二分之一。
稅務稽徵人員違反第33條規定者，除觸犯刑法者移送法辦外，處
1萬元以上5萬元以下罰鍰。


司法院資訊處製作；財團法人民間司法改革基金會備份。
